臺灣臺北地方法院簡易民事判決
                                  110年度北簡字第11158號
原      告  魏韶軍  
訴訟代理人  陳冠宇律師
被      告  魏韶強  

訴訟代理人  李律民律師
上列當事人間請求返還墊款事件，經臺灣桃園地方法院以一一○
年度壢簡字第五七四號民事裁定移送前來，本院於民國一百一十
年十二月二十二日言詞辯論終結，判決如下︰
    主    文
被告應給付原告新臺幣柒拾伍元，及自民國一百一十年三月二十
四日起至清償日止，按年息百分之五計算之利息。
原告其餘之訴駁回。
訴訟費用新臺幣壹仟陸佰陸拾元由原告負擔。
本判決第一項得假執行。但被告如以新臺幣柒拾伍元為原告預供
擔保，得免為假執行。
原告其餘假執行之聲請駁回。
    事    實
甲、原告方面：
一、聲明：㈠被告應給付原告新臺幣（下同）十五萬三千三百二
    十二元，及自起訴狀繕本送達翌日（即民國一百一十年三月
    二十四日）起至清償日止，按年息百分之五計算之利息；㈡
    原告願供擔保請准予假執行。
二、陳述略稱：
  ㈠緣兩造於九十九年十一月一日起共同將坐落於桃園市○○區○○○
    段○○○○○地號土地上門牌為桃園市○○區○○○路○段○○○○○號、四
    十八之二號（因租賃契約書簽署時尚未縣市升格，故租賃契
    約書上記載之房屋所在地及使用範圍為升格改制前之地址，
    升格改制後門牌號碼並未更動）之未辦保存登記建物（下稱
    系爭房屋）出租訴外人全家便利商店股份有限公司（下稱全
    家公司），此有兩造與全家公司簽署之原證一房屋租賃契約
    書可證。
  ㈡兩造於九十九年簽署出租全家公司之原證一房屋租賃契約書
    中，手寫約定「五、因租屋所產生之費用，如房屋稅、水利
    地佔用補償金、所得稅，應由房東雙方各負擔一半。」（下
    稱系爭約款）等語，故兩造就房屋稅、水利地佔用補償金及
    租屋產生之費用應各自負擔一半。詎料，被告卻未依約如實
    繳納「水利地占用補償金」、「房屋稅」、「電費」等費用
    半數，反由原告一人獨自全額繳納，原告多次要求被告返還
    由其代墊之款項，卻不獲被告返還，爰依兩造間的契約或不
    當得利法律關係請求擇一為有利原告之判決。
  ㈢被告雖另提出被證一房屋租賃契約書並辯稱手寫部分並無原
    證一房屋租賃契約書手寫第五點，可認兩造簽立被證一房屋
    租賃契約書時即已合意排除負擔費用約款云云，惟觀兩造簽
    署之兩份契約書（即原告提出之原證一與被告提出之被證一
    ），可知如兩造欲就手寫部分有所刪減，兩造「會先將欲刪
    除部分再次完整手抄，後將手抄部分劃二條直線、蓋印及書
    寫增、減字數」，此參兩份契約書手寫部分「如舊房客於九
    十九年九月三十日未如期搬遷交於乙方，甲方不負任何賠償
    損失給乙方。」（即原證一手寫四、被證一手寫三）甚明。
    是以，原告主張之代墊款項費用約定並未如前述再次手抄後
    劃二條直線、蓋印及書寫增、減字數，足認該代墊款項費用
    之約定並未經兩造合意取消，故被告之抗辯並無足採。
  ㈣系爭房屋原先為原告與訴外人謝金樹共同出資興建，後謝金
    樹將所有權讓與原告，故系爭房屋之所有權人為原告，至於
    系爭房屋由兩造共同出租，乃因系爭房屋坐落之土地為兩造
    共有，系爭房屋出租之租金由兩造平均分配，被告確實有收
    取租金，以本件為例，全家公司之租金係以匯款方式，匯款
    兩造平分後之租金數額，分別匯款予兩造。系爭房屋現況好
    像在做便利商店。
三、證據：提出水利地占用補償金表格一件、房屋稅表格一件、
    電費表格一件及原證一房屋租賃契約書（租期九十九年十一
    月一日至一百零四年十月三十一日）影本一件為證。
乙、被告方面：
一、聲明：㈠原告之訴駁回；㈡如受不利判決，被告願供擔保請准
    宣告免為假執行。
二、陳述略稱：
  ㈠原告依據原證一房屋租賃契約書主張兩造就「水利地佔用補
    償金」、「房屋稅」、「電費」之數額分攤成立契約關係等
    云云，惟全家公司除與兩造簽立原證一房屋租賃契約書外，
    實另於同年與兩造簽立被證一房屋租賃契約書，而細觀被證
    一房屋租賃契約書，仍具有手寫約款之部分，但並無原證一
    房屋租賃契約書中手寫之系爭約款，由此可見，雙方在簽立
    被證一時即合意排除系爭約款之存在，故於被證一房屋租賃
    契約書之租賃期間內即一百零四年十一月一日至一百零九年
    十月三十一日，被告自無須與原告共同分攤房屋稅、水利地
    佔用補償金等費用，原告並未幫被告代墊費用，是原告依據
    系爭約款主張被告應分攤一百零五年至一百零九年間之房屋
    稅、水利地佔用補償金、電費等云云，實屬無據。
  ㈡原告雖主張兩造「會將欲刪除部分再次完整手抄，後將手抄
    部分畫二條直線、蓋印及書寫增、減字數」，並以此理由辯
    稱該代墊款項費用之約定並未經兩造合意取消云云。惟觀原
    證一及被證一之手寫部分均載有「刪除第七條第二項部分條
    款」（原證一第二點及被證一第一點）、「屋頂使用權歸房
    東所有」（原證一第三點及被證一第二點），倘依照原告之
    邏輯此二條文在原證一上既然業已載有，為何被證一上需另
    外再次記載並由雙方用印，可見原證一與被證一兩份契約就
    手寫部分並無延續之效力存在，而是依照兩造間另行合意之
    內容所記載。是被證一既然未記載系爭約款，即可足見雙方
    並未有此系爭約款合意之存在，且兩份契約又無延續之效力
    存在，兩造豈需要以原告所稱之方式來解除？是原告所稱實
    屬謬論，並不足採。
  ㈢退萬步言，倘被證一有延續原證一手寫部分之效力（假設語
    氣），兩造勢必會在被證一上予以載明。況依照一般簽立契
    約之實務經驗，以兩條直線劃掉文字僅係單純修改或刪除該
    條文之意思，此可觀原證一上亦有相同之情況，故原告所辯
    難認有理。另原告自陳為系爭房屋之所有權人，依房屋稅條
    例第四條本應依法負擔繳納房屋稅之義務，反之，被告並非
    系爭房屋之所有權人，自無納稅房屋稅之義務，故原告主張
    被告不當得利之部分，亦顯無理由。
  ㈣原告自知系爭房屋係無權占用被告之共有土地，倘若出租予
    第三人，深怕被告提出拆屋還地之訴訟進而影響到承租人之
    權益，故原告始提出由兩造共同出租及平分租金之方案來彌
    補被告並確保承租人之權益，此實為當初共同出租之緣由；
     系爭房屋目前好像沒有繼續共同出租他人，因為被告沒有
    分配到租金及再簽租賃契約；原告請求分擔半數電費，其中
    一百零四年八月及十月部分，因在原證一租賃期間內，被告
    應分擔半數沒有意見。
三、證據：提出被證一房屋租賃契約書（租期一百零四年十一月
    一日至一百零九年十月三十一日）影本一件為證。
    理    由
一、程序方面：按民事訴訟法第三十條第一項規定：「移送訴訟
    之裁定確定時，受移送之法院受其羈束。」。經查，本件臺
    灣桃園地方法院以一一○年度壢簡字第五七四號民事裁定將
    本件移送本院，理由為原證一房屋租賃契約書第八條約定以
    本院為第一審管轄法院，然該契約書雖有手寫約定本件兩造
    爭執之系爭約款，但仍屬兩造以共同出租人地位與全家公司
    簽立之租賃契約書，該合意管轄條款是否適用於兩造間之爭
    執實有疑義，惟兩造對前揭移送管轄之裁定既未抗告並已確
    定，本院依前揭民事訴訟法第三十條第一項規定即受拘束而
    有管轄權，合先敘明。
二、原告起訴意旨略以：原告為系爭房屋所有權人，系爭房屋坐
    落於兩造共有之土地，故由兩造共同出租系爭房屋予全家公
    司，兩造並有系爭約款之約定，然被告未依系爭條款之約定
    繳納「水利地占用補償金」、「房屋稅」、「電費」等費用
    半數，而由原告先行代墊，爰依兩造間的契約或不當得利法
    律關係請求擇一為有利原告之判決云云。被告答辯意旨則以
    ：全家公司除與兩造簽立原證一房屋租賃契約書外，另於同
    年與兩造簽立被證一房屋租賃契約書，其中並無原證一房屋
    租賃契約書中手寫之系爭約款，故於被證一房屋租賃契約書
    之租賃期間內即一百零四年十一月一日至一百零九年十月三
    十一日，被告自無須與原告共同分攤房屋稅、水利地佔用補
    償金等費用，且原告自陳為系爭房屋之所有權人，原告主張
    被告不當得利之部分，亦顯無理由等語置辯。兩造對於下列
    事項並無爭執：㈠兩造確有與全家公司簽立原證一房屋租賃
    契約書及被證一房屋租賃契約書，原證一房屋租賃契約書並
    有手寫系爭約款之記載；㈡原告確有支出一百零四年八月電
    費七十六元及同年十月電費七十五元；兩造爭執重點在於：
    ㈠原證一房屋租賃契約書所記載之系爭約款，效力是否延續
    至被證一房屋租賃契約書？㈡原告基於系爭約款，依兩造間
    的契約或不當得利法律關係請求擇一為有利原告之判決，其
    請求是否有據？爰說明如后。
三、按「當事人互相表示意思一致者，無論其為明示或默示，契
    約即為成立。」、「債權人基於債之關係，得向債務人請求
    給付。」、「無法律上之原因而受利益，致他人受損害者，
    應返還其利益。雖有法律上之原因，而其後已不存在者，亦
    同。」，民法第一百五十三條第一項、第一百九十九條第一
    項與第一百七十九條分別定有明文。次按解釋意思表示，應
    探求當事人之真意，不得拘泥於所用之辭句，民法第九十八
    條定有明文。又解釋契約，應探求當事人立約時之真意，而
    探求當事人之真意，本應通觀契約全文，並斟酌訂立契約當
    時及過去之事實暨交易上之習慣，依誠信原則，從契約之主
    要目的及經濟價值等作全般之觀察（最高法院七十九年度台
    上字第一七七八號民事裁判意旨參照）。
四、經查：㈠原告自陳為系爭房屋之所有權人，故出租系爭房屋
    所產生之費用，本應由原告負擔，然因系爭房屋坐落兩造共
    有之土地，被告亦分得出租系爭房屋之收益，故兩造於原證
    一房屋租賃契約書有系爭約款之例外約定，然兩造若於被證
    一房屋租賃契約書所示之租賃期間欲有相同約定，理應為相
    同手寫記載系爭約款之例外約定，但實際上並無相同手寫記
    載，本諸例外解釋從嚴之契約解釋原則，探求當事人之真意
    ，難認原證一房屋租賃契約書所記載之系爭約款，效力延續
    至被證一房屋租賃契約書；㈡原告支出一百零四年八月電費
    七十六元及同年十月電費七十五元，本於原證一房屋租賃契
    約書所記載之系爭約款請求被告分攤半數金額七十五元，此
    部分被告於本院一百一十年十二月二十二日言詞辯論期日表
    示並無意見（參本院卷第五十頁），原告此部分請求應屬有
    據；㈢但另一方面，除前揭電費外，原告其他請求被告給付
    「水利地占用補償金」、「房屋稅」、「電費」等費用之半
    數，均係被證一房屋租賃契約書所記載之契約期間，而如前
    所述，難認原證一房屋租賃契約書所記載之系爭約款，效力
    延續至被證一房屋租賃契約書，原告自無從依契約關係請求
    被告給付此部分款項，原告既自陳為系爭房屋之所有權人，
    故出租系爭房屋所產生之前揭費用，沒有系爭約款之例外約
    定下，本應由原告負擔，被告並無法律上之分攤義務，被告
    亦無不當得利可言；㈣基上，原告除得依原證一房屋租賃契
    約書所記載之系爭約款請求被告分攤七十五元電費外，其餘
    請求應屬無據。
五、綜上所述，原告基於系爭約款，依兩造間的契約或不當得利
    法律關係，請求被告給付十五萬三千三百二十二元及法定利
    息，其請求於主文第一項所示之範圍內為有理由，應予准許
    。超過主文第一項範圍之請求，則屬無據，應予駁回。
六、本件係就民事訴訟法第四百二十七條第一項訴訟適用簡易程
    序所為被告一部敗訴之判決，依同法第三百八十九條第一項
    第三款規定，就被告敗訴部分應依職權宣告假執行。並依同
    法第三百九十二條第二項規定，就被告敗訴部分依被告聲請
    宣告被告預供擔保後，得免為假執行。至於原告敗訴部分，
    原告之訴既經駁回，假執行之聲請失所附麗，應併予駁回。
七、本件訴訟費用額，依後附計算書確定如主文所示金額。
八、本件事證已臻明確，兩造其餘攻擊防禦方法，於本判決結果
    不生影響，爰不一一論述，併此敘明。
九、據上論結，原告之訴為一部有理由，一部無理由，並依民事
    訴訟法第七十九條，判決如主文。
中　　華　　民　　國　　111 　年　　1 　　月　　20　　日
                                臺北簡易庭
                                法      官  文衍正
以上正本係照原本作成。
如對本判決不服，須於判決送達後二十日內向本庭（臺北市○○
○路○段○○○○○巷○號）提出上訴狀。（須按他造當事人之
人數附繕本）。如委任律師提起上訴者，應一併繳納上訴審裁判
費。
中　　華　　民　　國　　111 　年　　1 　　月　　20　　日
                                書  記  官  高秋芬
訴訟費用計算書：
項        目             金  額（新臺幣）        備  註
第一審裁判費                     1,660元
合        計                     1,660元